臺灣臺南地方法院民事判決
110年度家繼訴字第78號
原      告  陳以光  
訴訟代理人  蔡韋白律師
被      告  陳以新  
訴訟代理人  王燕玲律師
被      告  陳以敏  
上列當事人間請求分割遺產事件，本院於民國111年2月24日言詞
辯論終結，判決如下：
    主      文
兩造公同共有被繼承人甲○○所留如附表一所示之遺產，依如附表
一所示方式分割。
訴訟費用由兩造各依附表二所示應繼分比例負擔。
    事實及理由
甲、程序方面：
 一、按家事訴訟事件，除家事事件法別有規定者外，準用民事
     訴訟法之規定，此觀家事事件法第51條自明。本件被告陳
     以敏經合法通知，未於言詞辯論期日到場，核無民事訴訟
     法第386條所列各款情形，依同法第385條第1項規定，爰依
     原告之聲請，由其對被告陳以敏為一造辯論而為判決。
 二、復按不變更訴訟標的，而補充或更正事實上或法律上之陳
     述者，非為訴之變更或追加，民事訴訟法第256條定有明文
     。本件原告起訴時雖僅請求分割被繼承人甲○○所留附表一
     編號1、2、3所示之遺產，後再具狀請求分割包含附表一編
     號4所示被繼承人甲○○所留中華郵政股份有限公司仁德二空
     郵局帳戶內存款之遺產，此係就請求分割被繼承人甲○○之
     遺產範圍為變更，而因請求分割遺產之訴，其訴訟標的法
     律關係為形成訴權，且係以整個遺產為一體而分割，並非
     以遺產中個別之財產分割為對象，是原告僅係就遺產之範
     圍所為之陳述不同，其訴訟標的仍屬相同，亦即請求就被
     繼承人甲○○所遺之遺產為分割，故其所為核係補充或更正
     其事實及法律上之陳述，合先敘明。
乙、實體方面：
一、原告起訴主張略以：
（一）被繼承人甲○○於民國107年10月21日死亡，其配偶陳吳大
      根先於103年11月18日過世，兩造即原告陳以光，被告陳
      以新、陳以敏為其子女，為被繼承人甲○○之第一順位繼承
      人，應繼分各為3分之1，共同繼承被繼承人甲○○所遺如附
      表一所示遺產，然因兩造迄今仍無法達成分割協議，本件
      又無不能分割之特約或期限，亦無因使用目的不能分割之
      情形，爰依法訴請分割遺產。
（二）被繼承人甲○○所遺如附表一編號1、2所示不動產，原借名
      登記予被告陳以新，經被繼承人甲○○於生前向被告陳以新
      提起塗銷所有權移轉登記訴訟，嗣被繼承人甲○○於該案訴
      訟期間死亡，由原告陳以光與被告陳以敏承受訴訟，經最
      高法院以110年度台上字第776號裁定被告陳以新應將上開
      不動產移轉登記為兩造公同共有確定，故該部分不動產為
      被繼承人甲○○之遺產。
（三）本件原告為辦理該移轉登記而代墊土地增值稅新臺幣（下
      同）334,289元，屬遺產管理之費用，應先自遺產中扣除
      ；原告另支付被繼承人禮儀服務費360,700元、納骨塔費9
      0,000元及陳氏祖先神祖牌位135,000元，均係被繼承人之
      喪葬相關費用。而關於喪葬費用是否為繼承費用，我國民
      法雖未規定，但依實務見解，此項費用既為完畢被繼承人
      之後事所不可缺，同時參酌遺產及贈與稅法第17條第1項
      第10款規定，堪認被繼承人之喪葬費用應由遺產負擔，準
      此，原告支付喪葬費共585,700元，亦應先自遺產中扣除
      ，始得為遺產之分割。又被繼承人甲○○年老體衰，原告自
      101年7月26日起聘僱外籍看護咪妮直至被繼承人死亡日止
      ，此段期間外籍看護之薪資、就業安定費、健保費均由原
      告以自己之財產所支付，囿於部分資料因歷時過久而無法
      尋得，僅就現有留存單據計算，本件原告代墊外籍看護薪
      資711,880元、就業安定費36,144元、健保費84,904元，
      共計832,928元；原告另自106年7月1日起迄107年10月21
      日被繼承人死亡之日止，墊付被繼承人醫療費共計64,846
      元，又支付醫療器材費共計31,400元，此些部分費用性質
      上均屬於被繼承人之生前債務，自應列為遺債予以扣除支
      付償還原告。
（四）另被繼承人甲○○於生前之104年6月23日已立有代筆遺囑，
      且被繼承人已於系爭代筆遺囑内定有分割遺產之方法。觀
      諸系爭遺囑之簽名攔部分記載「立遺囑人：甲○○」並按指
      印以代簽名、「代筆人：高民」、「見證人：吳嘉津」、
      「見證人：陽桂蘭」並分別簽名及用印於其上，且記明年
      、月、日，已符代筆遺囑之法定要件，系爭遺囑前經鈞院
      108年度訴字第1340號言詞辯論時傳喚證人即代筆人高民
      、證人即見證人吳家津、證人即見證人陽桂蘭到庭證述，
      可知系爭遺囑確係由見證人高民代筆書寫、做成系爭代筆
      遺囑當下見見證人高民、吳家津、陽桂蘭等3人確有在場
      並見證，且確係分別由見證人高民、吳家津、陽桂蘭親自
      簽名及用印、被繼承人甲○○當時神智清楚、瞭解代筆遺囑
      内容，且其内容符合被繼承人甲○○之本意，簽名及指印亦
      為被繼承人甲○○親自所簽及按捺等情，在在可證實該代筆
      遺囑係屬真正，亦符合代筆遺囑之法定要件，系爭代筆遺
      囑巳生遺囑之效力。而觀諸被繼承人甲○○於系爭代筆遺囑
      記載「本人在臺灣銀行存款590,000元，由次男陳以光繼
      承取得（而該590,000元則優先使用於本人百年後之一切
      必要費用及醫療之開支）」等內容，自應尊重被繼承人甲
      ○○對其所留遺產分配方式，且被繼承人甲○○除附表一編號
      1、2所示不動產外，僅遺有附表編號3、4所示存款，以此
      部分抵扣原告前揭支出之遺產管理費用與生前債務尚且不
      足，是為維護原告權益，請求附表一編號3所示存款應由
      原告獨自取得，其餘附表一所列建物、土地則由兩造依附
      表二所示應繼分比例維持共有，附表一編號4所示存款則
      由兩造依應繼分比例取得，應屬公允。
（五）對被告陳以新答辯所為之陳述：
    ⒈附表一編號3、4所示二金融機構帳戶均為被繼承人甲○○所
      有，被繼承人甲○○就上開二金融機構帳戶之金額欲於何時
      提領、使用於何用途，均為身為原告父親之被繼承人甲○○
      之權利，非原告所能置喙。而就原告是否有將被繼承人甲
      ○○分別於上開金融機構之存摺、印章及提款卡取走？該金
      融機構自103、102年起迄今所提領之金額是否係由原告領
      取？均未見被告舉證以實其說。
    ⒉觀之被告陳以新所附之門診收據，其實繳金額加總僅為9,6
      86元，被告陳以新如何計算得出墊付費用為20,439元？未
      見被告陳以新提出說明。又有實際支出金額之醫療單據，
      相關醫療費用均係由原告所支付，相關門診收據正本亦均
      在原告處，如上開醫療費用係被告陳以新支付，何以醫療
      費用正本是在原告處，而非在被告陳以新處，被告陳以新
      所稱已與常理不符。上開醫療費用既均係原告所支付，被
      告陳以新主張其有墊付款20,439元，並應自被繼承人甲○○
      之系爭遺產扣還，自亦失所依據。
    ⒊被告陳以新前於99年1月12日，在被繼承人甲○○完全不知情
      之狀況下，擅自自被繼承人甲○○附表一編號4所示帳戶提
      領50萬元，並轉入被告陳以新之中華郵政帳戶内，經被繼
      承人甲○○發現後，與被告約定還款日自103年4月起每月還
      1萬元，至還款完迄止。惟被告陳以新僅清償其中6萬元，
      其尚未清償之金額尚有44萬元，迭經被繼承人甲○○生前多
      次請求被告清償，被告陳以新均不予理會，前經被繼承人
      甲○○向鈞院提起清償借款訴訟在案。本件被告陳以新從未
      支付任何被繼承人甲○○之喪葬費、看護費及醫藥費，相關
      費用均係原告支出，被告陳以新身為被繼承人甲○○之長子
      ，卻違背倫常，對被繼承人甲○○所應盡之孝心未有任何上
      心之舉，未盡為人子女應善盡孝養父母終老之責任及義務
      ，實已令被繼承人甲○○寒心多年。
二、被告部分：
（一）被告陳以新答辯略以：被繼承人甲○○為軍職退休，領有終
      身俸及優惠利率存款，非無資力之人，於101年間即因年
      邁體衰而須聘請看護時，原告即自行將被繼承人甲○○分別
      附表一編號3、4所示金融機構之存摺、印章及提款卡取走
      ，聲稱要代管用以支付被繼承人甲○○之相關費用，雖被告
      陳以新不同意，然個性不如原告強悍，僅得要求原告須如
      實運用，不得損及被繼承人甲○○之權益，多年來要求原告
      出示領取金額，亦遭原告拒絕。今經被告陳以新分別向上
      開二金融機構調取自103年起及102年起迄今之交易明細後
      ，發現原告巳領取2,992,171元、633,615元，合計高達3,
      625,786元，用以支付原告所主張之款項合計1,684,394元
      後，尚餘1,941,392元，亦屬本件遺產應併為分割。另被
      告陳以新自104年8月3日起陸續代被繼承人甲○○前往各醫
      療院所就醫，墊付合計12,836元之醫療費用及自105年至1
      10年房屋稅7,603元，共合計20,439元，請求應自被繼承
      人甲○○之系爭遺產扣還。至原告所主張被繼承人甲○○立有
      代筆遺囑等情，被告否認之等語。
（二）被告陳以敏未於言詞辯論期日到場，亦未提出書狀作何聲
      明或陳述。
三、得心證之理由：
（一）本件原告主張被繼承人甲○○於107年10月21日死亡，並留
      有如附表一所示之遺產，兩造均為被繼承人甲○○之繼承人
      ，每人之應繼分各如附表二所示等情，且兩造就上開遺產
      並無不可分割之協議，亦無因法律規定不能分割之情形存
      在之事實，除據原告提出死亡證明書、除戶謄本、戶籍謄
      本、財政部中區國稅局遺產稅免稅證明書影本、最高法院
      110年度台上字第766號裁定及本院民事裁判確定證明書影
      本、土地及建物登記第一類謄本以及臺灣銀行存款餘額證
      明書影本等為證外，並經本院函詢被繼承人甲○○死亡時在
      附表一編號3、4金融機構所留之存款，有臺灣銀行臺南分
      行111年2月11日臺南營密字第11100007061號函及中華郵
      政股份有限公司111年1月26日儲字第1110031050號函所附
      帳戶資料在卷可參，且為被告陳以新所不爭執，參以被告
      陳以敏經合法通知，並未於言詞辯論期日到場爭執，此部
      分事實可認為真。至被告陳以新雖另抗辯原告於被繼承人
      甲○○生前有領取被繼承人甲○○存款，並於被繼承人甲○○死
      後有為被繼承人甲○○保管上開所領取之1,941,392元現金
      ，該部分現金亦屬遺產云云，惟此除為原告所否認外，且
      按請求分割遺產，固係以被繼承人全部遺產為分割對象，
      然應以事實審言詞辯論終結前已發現並確定之財產為限，
      查本件被告陳以新上開所陳情事，既屬被繼承人甲○○死亡
      前所生之事實，是即便原告縱有於被繼承人甲○○生前領取
      被繼承人甲○○金融帳戶之存款，因其所提領所得之現金係
      屬流動貨幣而無從特定，故於被繼承人甲○○死後，即屬被
      繼承人甲○○之全體繼承人對原告所得主張之債權，然除原
      告與被告陳以新間對該債權之存否有所爭執外，且被告陳
      以新亦無法提出足以確定該等債權效力之證明，可認被告
      陳以新所抗辯之該債權，顯非屬已確定之被繼承人甲○○遺
      產，自無庸於本件分割遺產訴訟中審酌。惟日後被繼承人
      之繼承人若取得確定支付命令、和解書、調解書或確定民
      事判決等足以確定該債權效力之證明，倘兩造無法就該債
      權達成分割協議，因該債權非本判決依家事事件法第51條
      準用民事訴訟法第400條既判力所及範圍，不受家事事件
      法第51條準用民事訴訟法第253條不得更行起訴之限制，
      自得另行訴請裁判分割，附此指明。
（二）按繼承人有數人時，在分割遺產前，各繼承人對於遺產全
      部為公同共有；繼承人得隨時請求分割遺產，但法律另有
      規定或契約另有訂定者，不在此限，民法第1151條、第11
      64條分別定有明文。查兩造就系爭遺產並無不可分割之協
      議，系爭遺產亦無因法律規定不能分割之情形存在，則原
      告訴請分割系爭遺產，洵屬有據，應予准許。又依民法第
      1165條第1項規定，被繼承人之遺囑，定有分割遺產之方
      法，或託他人代定者，從其所定。另同法第1164條所定遺
      產分割，係以消滅遺產公同共有關係為目的，除被繼承人
      以遺囑禁止繼承人分割之遺產，及繼承人全體以契約約定
      禁止分割之遺產外，應以全部遺產為分割對象，倘被繼承
      人之遺囑就部分遺產指定分割之方法，而繼承人就其餘遺
      產不能達成分割協議，請求裁判分割時，仍應以全部遺產
      為分割對象，僅經遺囑指定分割方法之遺產，應依遺囑指
      定之方法為分割。查被繼承人甲○○於104年6月23日立有代
      筆遺囑，該遺囑記載「本人在臺灣銀行存款590,000元，
      由次男陳以光繼承取得（而該590,000元則優先使用於本
      人百年後之一切必要費用及醫療開支）」等內容，有原告
      所提出之代筆遺囑影本在卷可考，雖被告陳以新空言否認
      該代筆遺囑為真正，然除觀諸上開代筆遺囑形式上符合法
      定代筆遺囑之要件外，且參諸上開代筆遺囑之見證人兼代
      筆人高民、見證人吳嘉津、陽貴蘭於本院另案108年度訴
      字第1340號請求返還款項事件審理時，於該案108年12月9
      日言詞辯論程序具結作證所證述之內容，應認該代筆遺囑
      符合代筆遺囑之法定方式，屬有效遺囑，故被繼承人甲○○
      所留附表一編號3所示臺灣銀行股份有限公司臺南分行所
      留之597,916元存款，扣除依民法1150條所定應由遺產支
      付之費用後，其餘即應依被繼承人甲○○遺囑內容歸由原告
      取得。
（三）再按關於遺產管理、分割及執行遺囑之費用，由遺產中支
      付之；但因繼承人之過失而支付者，不在此限，民法第11
      50條定有明文。本件原告主張其為管理遺產而支出辦理移
      轉登記之土地增值稅334,269元，該筆費用應自遺產中支
      付予被告等情，固據原告提出之臺南市政府稅務局新化分
      局土地增值稅繳款書影本為證，然稽之該部分費用既應依
      被繼承人甲○○遺囑內容，由上開原告依被繼承人甲○○代筆
      遺囑繼承取得之如附表編號一編號3所示存款支付，自無
      重覆再由被繼承人甲○○其他遺產支付之必要。至原告其餘
      主張於被繼承人甲○○死亡後有支付被繼承人甲○○之禮儀服
      務費360,700元及陳氏祖先神祖牌位135,000元，以及於被
      繼承人甲○○生前，有為被繼承人甲○○支付納骨塔費90,000
      元，外勞看護薪資、就業安定費、健保費共832,925元以
      及醫療費66,497元，該等費用亦應由遺產支付云云；以及
      被告陳以新亦辯稱於被繼承人甲○○生前有為被繼承人甲○○
      墊付12,836元醫療費用及房屋稅，該部分亦應由遺產支付
      云云，然除上開原告所支付之禮儀服務費及陳氏祖先神祖
      牌位等款項，非屬民法第1150條所規定之遺產管理、分割
      及執行遺囑等費用，為被繼承人家屬本身所應負擔之義務
      ，是當由墊付之人依相關法律關係向債務人另訴請求，非
      屬應由遺產支付之範圍外，且縱認原告另主張於被繼承人
      甲○○生前有支付納骨塔費用、外勞看護薪資、就業安定費
      用、外勞健保費用及被繼承人甲○○之醫療費用，以及被告
      陳以新辯稱於被繼承人甲○○生前有墊付被繼承人甲○○醫療
      費用及被繼承人甲○○名下不動產之房屋稅等情為真，亦屬
      兩造所繼承之連帶債務，債權人本得對於連帶債務人之任
      何一人請求履行全部債務，與本件分割遺產事件，係就被
      繼承人甲○○所留之積極財產為分割所應審酌之事項無涉，
      故原告與被告陳以新亦不得於遺產分割時請求自遺產扣除
      支付，因倘若原告與被告陳以新可主張就該等債權自被繼
      承人甲○○之遺產優先扣償，如此無異擔保繼承人可經由分
      割遺產時，以分配取得被繼承人遺產方式，獲得優先於其
      他被繼承人之債權人或其他繼承人即兩造之債權人受償之
      權利，除對其他債權人顯有不公外，於法亦屬無據。基上
      ，原告請求就上開其所支付之禮儀服務費、陳氏祖先神祖
      牌位、納骨塔費、外勞看護薪資、就業安定費、外勞健保
      費及被繼承人甲○○生前醫療費等費用，以及被告陳以新請
      求就上開其所支付被繼承人甲○○生前之醫療費用及被繼承
      人甲○○生前其名下不動產之房屋稅費用，均應自被繼承人
      甲○○之遺產支付，自非可採。至被告陳以新於被繼承人甲
      ○○死後所支付兩造公同共有遺產之108年度之房屋稅1,488
      元、109年度之房屋稅1,457元及109年度之地價稅2,844元
      共5,789元，核屬民法第1150條所規定之遺產管理費用，
      應自遺產支付，並依上開被繼承人甲○○代筆遺囑之內容，
      由附表一編號3所示帳戶存款扣還予被告陳以新。
（四）又按公同共有物之分割，除法律另有規定外，準用關於共
      有物分割之規定，同法第830條第2項亦有明定。另按共有
      物之分割，依共有人協議之方法行之；分割之方法不能協
      議決定，或於協議決定後因消滅時效完成經共有人拒絕履
      行者，法院得因任何共有人之請求，命為下列之分配：1.
      以原物分配於各共有人。但各共有人均受原物之分配顯有
      困難者，得將原物分配於部分共有人。2.原物分配顯有困
      難時，得變賣共有物，以價金分配於各共有人；或以原物
      之一部分分配於各共有人，他部分變賣，以價金分配於各
      共有人，同法第824條第1項、第2項分別定有明文。而按
      繼承人如欲終止其間之公同共有關係，惟有以分割遺產之
      方式為之，又將遺產之公同共有關係終止改為分別共有關
      係，性質上屬分割遺產方法之一。綜參上情，本院認本件
      被繼承人甲○○所留附表一編號3所示臺灣銀行股份有限公
      司存款，應依被繼承人甲○○代筆遺囑指定之分割方法，優
      先使用於其百年後之一切必要費用，即將上開被告陳以新
      於被繼承人甲○○死後所支付兩造公同共有遺產之108年度
      之房屋稅1,488元、109年度之房屋稅1,457元及109年度之
      地價稅2,844元共5,789元扣還予被告陳以新外，其餘由原
      告取得，附表一編號4所示存款則依兩造應繼分分配取得
      ；至附表一編號1、2所示被繼承人甲○○所留不動產則依兩
      造應繼分比例分割為兩造分別共有，該分割方法對兩造應
      屬公平，爰依如主文第一項所示之方法分割。
四、末按因共有物分割、經界或其他性質上類似之事件涉訟，由
    敗訴當事人負擔訴訟費用顯失公平者，法院得酌量情形，命
    勝訴之當事人負擔其一部，民事訴訟法第80條之1定有明文
    ，本件分割公同共有遺產之訴，係固有必要共同訴訟，原、
    被告之間本可互換地位，本件原告起訴雖於法有據，但被告
    之應訴實因訴訟性質所不得不然，是以本件關於分割遺產所
    生之訴訟費用，應由兩造依其上開應繼分之比例分擔，較為
    公允。
五、本件事實已臻明確，兩造其餘攻擊防禦及證據調查，均與本
    案之判斷不生影響，自勿庸一一審酌論列，併此敘明。
丙、本件原告之訴為有理由，爰依家事事件法第51條，民事訴訟
    法第385條第1項前段、第80條之1，判決如主文。
中　　華　　民　　國　　111 　年　　3 　　月　　10　　日
                  家事法庭    法  官  楊佳祥
以上正本係照原本作成。
如對本判決上訴，須於判決送達後20日內向本院提出上訴狀。如
委任律師提起上訴者，應一併繳納上訴審裁判費。
中　　華　　民　　國　　111 　年　　3 　　月　　10　　日
                              書記官  許哲萍
附表一：
編號      遺 產 明 細 分割方法 1 臺南市○○區○○段00○號建物 兩造依附表二所示之應繼分比例分割為分別共有。 2 臺南市○○區○○段00地號土地 面積：81.96平方公尺 權利範圍：全部  3 臺灣銀行股份有限公司臺南分行 存款新臺幣597,916元及孳息 除新臺幣5,789元應優先扣還予被告陳以新外，其餘由原告一人取得。 4 中華郵政股份有限公司仁德二空郵局存款新臺幣3,103元及孳息 兩造依附表二所示應繼分比例分別取得。 

附表二：
繼承人 應繼分比例 陳以光 3分之1 陳以新 3分之1 陳以敏 3分之1